【裁判字號】    89,上更(二),124
【裁判日期】    890614
【裁判案由】    返還價金
【裁判全文】
臺灣高等法院民事判決                          八十九年度上更(二)字第一二四號
      上  訴  人  國座建設股份有限公司
                              .
      法定代理人  張國安      .
      訴訟代理人  林清源律師
      被 上 訴人  乙○○      住台北市○○○路○段一○三巷二四之一號五樓
                  甲○○      .
      共      同
      訴訟代理人  孫世群律師
右當事人間返還價金事件，上訴人對於中華民國八十五年十一月十一日臺灣臺北地方
法院八十五年度訴字第三六九三號第一審判決提起上訴，經最高法院第二次發回，本
院判決如左：
    主    文
上訴駁回。
第二審及發回前第三審訴訟費用由上訴人負擔。
    事    實
甲、上訴人方面：
一、聲明：
（一）原判決廢棄。
（二）右廢棄部分駁回被上訴人在第一審之訴。
二、陳述：除與原判決及發回前本院判決之記載相同者外，補稱略以：
（一）本件契約書第二十二條原記載：「甲方並了解同意本房屋預定買賣所有銷售說
      明書、廣告資料等僅作參考用途，非為本契約之一部分」等語，雖刪除，然如
      兩造有將銷售說明書、廣告資料列為契約之一部分之意，應將該條改為：「兩
      造同意本房屋預定買賣所有銷售說明書、廣告資料等非作參考用途，為本契約
      之一部分」，兩造未作如此約定，可證無以該等資料作為契約內容之意，且該
      記載之後緊接：「甲乙雙方權利義務內容『僅依載於本契約書內為準』」。更
      可證明並無將銷售說明、廣告等列為契約內容之意，其後又謂：「如有任何口
      頭約定『或其他事項皆應在簽訂本契約時一併提出列入』，俾使共同遵守」。
      約明雙方權義僅以契約書上所書者為限，未列入者當非契約內容，銷售說明書
      、廣告資料等，如前述並未約定為契約內容之一部分，為兩造合意排除（且兩
      造既同意將第二十二條前半段之約定刪除，對後半段之約定被上訴人不得諉為
      不知）。
（二）企業經營者應確保廣告內容之真實，其對消費者所負之義務不得低於廣告之內
      容，固為消費者保護法第二十二條之規定。惟查該廣告內容若為消費者所明知
      ，係屬宣傳性質且非契約內容所涵蓋者，則企業經營者當不負擔保責任。如前
      述，兩造合意廣告非契約內容，且契約書內容更改多處，契約書全文均無合法
      夾層字樣，並將建築藍圖有尺寸部分影印做為附件，被上訴人不得謂為不知，
      基於契約自由原則，當不得再執廣告謂為契約內容之一部分。被上訴人謂；甲
      、乙雙方權利義務內容僅依載於本契約書內為準為漏未刪除云云，亦顯不實在
      。因更改處皆有用印，不得諉為不知。被上訴人猶執非契約內容之廣告，稱上
      訴人刊登廣告有如何情事云云，顯不可採。
（三）系爭廣告內容上訴人係就挑高四米三五樓高特色說明，屬要約之誘引，廣告內
      記載「買」一層、「像」住樓中樓，並非買二層或住樓中樓，平面圖冊標明：
      「本建議圖上層係由客戶創意使用」，且就平面配置圖參考而言，其本身即屬
      有關室內家具擺設之參考而已，購買者完全了解其購買者只是建築本身而已並
      不包括餐桌椅等，亦完全了解該圖僅供其室內配置之參考而已。
（四）契約附件二建材設備說明書係上訴人說明關於房屋建材配件之規格、廠牌等事
      項，其中內牆部分前段既已標明：「．．．。甲方同意於使用執照取得後再依
      圖面隔間．．．」等文字，則被上訴人應負之契約責任當止於使用執照內所標
      明事項，至於使用執照取得後，被上訴人如何使用則非上訴人所能過問，故使
      系爭房屋成為合法夾層，並非雙方合意範圍。
（五）本件被上訴人與上訴人所簽訂買賣契約書皆由謝鳳香代理，而謝某簽訂本件買
      賣契約時，非但詳閱契約之內容，且主動修改契約內容多處。契約附件(二)建材
      設備說明書除標明無隔間設計外，更強調被上訴人若欲自行隔間須於使用執照
      取得後。綜觀此等事實，謝鳳香自始至終皆明知雙方交易之標的物為何，其因
      淡水地區房價慘跌而興訟，於法無據。
（六）隔間之費用由被上訴人負擔，此為兩造所不爭執，且為一審所確認。從而被上
      訴人於規劃施工時必須遵照相關法之規範，自不待言。現場提供之樣品屋既非
      上訴人所應負責完成之範圍，則該樣品屋既非契約義務之一部分，被上訴人指
      稱上訴人須擔保此部分廣告之真實性，實有誤會，且與契約真意不符。
（七）被上訴人不甘房價暴跌而藉故起訴，其行徑非但有違誠信原則，且足證被上訴
      人於訂約時即明知系爭房屋即非所謂樓中樓或夾層設計；退而言之，縱認本件
      有如被上訴人所稱之瑕疵，亦因被上訴人明知該項瑕疵而不得行使解除權；更
      退萬步言，即使被上訴人非明知，其因房價暴跌而解除契約亦顯有失公平而不
      得解約。
（八）被上訴人稱：雙方之權利義務關係，不僅依記載於契約書內為準，廣告內容亦
      包括在內云云，此與雙方約定：甲、乙雙方權利義務內容僅依載於本契約書內
      為準或如有任可口頭約定或其他事項皆應在簽訂本契約時一併提出列入，俾使
      共同遵守顯然不符。
三、證據：除援用原審及發回前本院前審所提證據外，補提出本院民事判決二件為證
    。
乙、被上訴人方面：
一、聲明：駁回上訴。
二、陳述：除與原判決及發回前本院判決之記載相同者外，補稱略以：
（一）依民事訴訟法第二百七十七條規定，上訴人應就其明確告知被上訴人廣告內容
      不實，實際上並無合法夾層，並由兩造合意將契約標的物變更為無合法夾層之
      房屋及土地乙節負舉責任。
（二）按企業經營者應確保廣告內容真實，對消費者所負之義務不得低於廣告之內容
      ，消費者保護法第二十二條定有明文，且兩造訂立之買賣契約第二十二條業經
      兩造合意刪除，足見兩造合意廣告亦為契約之一部，從而，廣告與書面契約係
      立於平等之地位，而非書面契約效力優於廣告內容，故應自廣告與書面契約之
      整體內容判斷兩造合意範圍，不得以書面契約未將廣告內容載入即推翻廣告內
      容。就本案而言，上訴人製作之巧克力花園特刊廣告，既已載有「創意一是經
      濟型的，樓層挑高四米三五可以做出很漂亮又不必『委屈』自己的夾層，買一
      層等於使用二層」、「由於法令規定，四米三五的創意空間產品在台北市已經
      註定要絕跡，在台北縣以淡水而言巧克力花園以後也大概不會再有第二棟出現
      」等字句，其意自為上訴人所銷售之系爭房屋，可以合法為夾層之創意空間。
（三）上訴人既於廣告中宣稱有合法夾層，則其應擔保系爭建物有合法夾層或可依買
      主實際使用需要合法增建夾層，而不被取締。兩造買賣契約上雖並未記載夾層
      面積，但廣告內容，亦為契約之一部分，廣告內既明示上訴人所建房屋，可以
      合法夾層，自不能僅憑買賣契約上未有關於夾層之記載即憑空推論被上訴人明
      知該夾層係不合法。
（四）上訴人另稱該夾層須由被上訴人二次施工，故推論被上訴人明知夾層係不合法
      ，並不正確，實則，如上訴人在建照中已申請夾層或預留興建夾層之容積，則
      被上訴人欲增建夾層時，即有合法之權源。
（五）兩造既已合意系爭房屋具有合法夾層之設計，則上訴人自應使建造執照、及使
      用執照均具有合法樓中樓之記載。至於契約附件二建材說明，既為契約之附件
      ，自不應牴觸兩造依廣告及標示上下層平面圖所產生之「系爭房屋具有合法樓
      中樓設計」合意，從而，前揭建材設備說明書之記載，最多僅足以據其認定關
      於夾層之樓板施工由被上訴人自行負責，尚無法據此認定被上訴人明確了解系
      爭房屋並未具有合法樓中樓設計，且被上訴人自行施作，會遭拆除。
（六）上訴人買受系爭房屋之單價每坪高達二十一萬，遠超過當時同區段未有合法夾
      層預售屋之價位，足見兩造皆認知有合法夾層。
（七）依上訴人製作之前揭巧克力花園特刊廣告，及現場並展示具夾層屋之樣品屋，
      其意明顯指上訴人所銷售之系爭房屋具有合法夾層，或至少可以合法為夾層。
      而系爭建物樓層高度為四米三五，上訴人既於銷售現場針對此種小坪數，挑高
      空間房屋之特性，以夾層設計空間展示，自是令購屋者認其可使用之房屋面積
      因而增加許多，其購屋之單價相對降低，而房屋可使用之面積及其價格乃影響
      消費者購買意願之最重因素，上訴人於銷售現場做成夾層之樣品屋，其用意即
      在以此特性招徠客戶，就此而論，平面圖冊標明「上層不計入銷售坪數」僅能
      解釋為兩造計算系爭房屋價格之基礎係以下層面積為準，並不表示夾層不在兩
      造買賣標的物之範圍內。退萬步言，消費者保護法第二十二條屬禁止規定，上
      訴人雖在平面圖冊中以細小文字標記上層由客戶創意使用，不計入銷售面積，
      如其意在減輕或免除所負之義務或責任，依法該註記文字應為無效，另參照同
      法第十一條、第十二條之規定，上訴人亦不能執該註記為有利於己之主張。
（八）就兩造締約過程以觀，在系爭房屋乃預售屋尚未建成之際，銷售人員勢必以前
      揭廣告文宣並輔以樣品屋之夾層空間設計為被上訴人解說，被上訴人於銷售人
      員解說之後，認為系爭房屋得以夾層方式充份利用空間，始決定與上訴人簽約
      ，足證上開廣告文宣所載及樣品屋所顯示之夾層屋特性均已成為兩造所合致意
      思表示內容之一部，因而該廣告文宣、樣品屋，雖未附於買賣契約之內，亦已
      成為買賣契約內容。
（九）兩造買賣契約第二十二條本有「甲方並了解本房屋預定買賣所有銷售說明書，
      廣告資料僅作參考用途，非為本契約之一部分」，上訴人乙○○之契約書將甲
      方並了解本房屋預定買賣所有銷售說明書，廣告資料僅作參考用途，非為本契
      約之一部分刪除，至甲乙雙方權利義務內容僅依載於本契約書內為準則漏未刪
      除；甲○○之契約書則將上開整句文字全部刪除；上訴人之真意即為廣告應為
      雙方契約之一部分。上訴人竟稱廣告不是契約之一部分，實違反一般經驗法則
      。至其下有「甲乙雙方權利義務內容僅依載於本契約書內為準」，此條文係延
      續經兩造合意刪除之前開條文，則前開條文既遭兩造合意刪除，廣告自為兩造
      契約一部分，且此條文亦與消費保護法第二十二條相違背，依民法第七十條規
      定，該約定亦係無效。
      見證律師莊乾城前證稱係因該契約第二十二條原條文違反公平交易法之規定，
      故其建議將之刪除云云，該條文第二部分關於廣告內容僅作參考用途，非為契
      約之一部分既遭合意刪除，即表示兩造合意廣告亦為契約內容之一部分，至其
      他未刪除部分，當無任何意義。
（十）上訴人辯稱系爭建物未實施容積率管制，然查，上訴人提出之建造執照係加註
      「本建物係依未實施容積率地區綜合設計鼓勵辦法」之規定辦理，換言之，該
      地區雖本未實施容積率，但上訴人自願實施容積率管制，並因而受鼓勵，故本
      件仍有容積率用盡之問題，依台北縣工務局本件使用執照之全部相關資料，可
      發現其面積計算表明確記載，允建容積樓地面積為三四ＯＯ二平方公尺，而本
      件地面層面積即達三四ＯＯ一．五九平方公尺，則上訴人已將該建物之容積率
      完全使用完畢，被上訴人即便請領建造執照，亦將因已無剩餘容積餘額，而無
      法獲准取得執照。
（十一）兩造訂約時根本並未將建造執照列入附件，上訴人亦未舉證以明其說，被上訴
      人如何得知系爭房屋無合法夾層。反之，上訴人為專業建築商，當明知其既未
      在建照申請夾層，即不得為合法之夾層，在此情形下，上訴人猶在廣告文宣中
      大肆宣揚可合法為夾層，蓄意隱瞞消費者關於建造執照並無申請夾層屋之事實
      ，則上訴人辯稱兩造合意買受者，僅係一高度四米三五之建物，並非合法之夾
      層屋，顯有違誠信原則。
（十二）被上訴人從未收受所謂新創公司夾層樓板使用檢討書，上訴人亦無法舉證被上
      訴人確有收受該計劃書，自難依該夾層使用檢討書主張被上訴人明知兩造合意
      者非合法之夾層屋。
（十三）依前述說明，上訴人明知系爭建物並無合法之夾層，仍於其廣告中以樓中樓或
      買一層，用二層作為廣告招來客源之賣點，且於廣告單中刊出上層、下層之平
      面圖，上層面積約下層面積之三分之二，依上說明，上訴人顯無法使系爭房屋
      成為合法之夾層屋，且因可歸責於上訴人之事由，致無法補正其瑕疵，則上訴
      人應負物之瑕疵擔保責任及不完全給付之債務不履行之責任。又物之出賣人固
      應擔保其物於交付時無瑕疵存在，於清償期屆至而尚未交付以前確已存在者，
      買受人當非不得請求出賣人負擔瑕疵擔保責任（最高法院四十九年台上字第三
      七六號判例），被上訴人解除本件買賣契約於法並無不合，自得請求被上訴人
      返還已交付之價金及利息。
三、證據：除援用原審及發回前本院前審所提證據外，並補提出剪報一則及行政法院
    裁判全文一件為證。
    理      由
一、被上訴人起訴主張：伊於民國八十三年四月十六日、八十三年七月二十九日分別
    向上訴人買受巧克力花園社區Ｂ柒棟六樓、Ｂ棟六樓房屋各一戶（下稱系爭房
    屋）及其基地。上訴人於系爭房屋廣告單及平面配置圖載明，系爭房屋係樓中樓
    設計。惟實際未為樓中樓設計，依建築法規，系爭房屋亦不能增建樓中樓，顯有
    重大瑕疵，且不能補正，伊已解除契約，上訴人應將所受領之價金返還予伊等情
    。求為命上訴人給付被上訴人乙○○、甲○○依次各新台幣（下同）九十七萬五
    千元、八十五萬九千元及均加付自最後受領日即八十五年五月三十一日起至清償
    日止按法定利率計算之利息之判決等語。
    上訴人則以：系爭買賣標的物係挑高四米三五建物，不包括夾層建築，伊從未宣
    稱系爭房屋係樓中樓設計，廣告單亦無此字樣，平面配置圖則僅係供裝潢之參考
    ，非契約內容之一部。縱認系爭房屋有瑕疵，亦為上訴人於訂約時所已知，依法
    不得解除契約，且其解除契約顯失公平等語，資為抗辯。
二、被上訴人主張：伊於八十三年四月十六日、八十三年七月二十九日分別向上訴人
    買受巧克力花園社區Ｂ柒棟六樓、Ｂ棟六樓房屋各一戶及其基地，至八十五年
    五月三十一日止已付買賣價金乙○○、甲○○依序各為九十七萬五千元、八十五
    萬九千元等情，業據提出房屋、土地買賣契約書及付款明細表各二件為證（見第
    一審卷外置證物證一），且為上訴人所不爭，應堪信實。
三、被上訴人主張：上訴人於系爭房屋廣告單及平面配置圖載明，系爭房屋係樓中樓
    即夾層屋設計。惟實際未為樓中樓設計，依建築法規定其容積率已使用完畢，系
    爭房屋亦不能增建樓中樓，顯有重大瑕疵，且不能補正。伊已解除契約，上訴人
    應將所受領之價金返還予伊等情，則為上訴人所否認，並以上開情詞置辯，查：
    上訴人於銷售現場陳設樓中樓設計之樣品屋，平面圖冊均載明上、下層樓中樓配
    置格局，於其所散發之巧克力花園特刊廣告單更載明：「淡水僅見四米三五創意
    空間，經濟的：付一層使用二層，就像住樓中樓別墅，打破一「層」不變的家居
    ，「買一層用二層」，「創意一是經濟型的，樓層挑高四米三五可以做出很漂亮
    又不必委屈自己的夾層，買一層等於使用二層，以十坪的產品為例，因為樓層夠
    高如果不考慮部分挑空而做滿夾層，上下等於就有二十坪的使用空間，除以總價
    每坪甚至不超過十萬元。創意二是尊貴型的，到巧克力花園現場參觀過實際樣品
    屋的客戶都一致表示，客廳挑高四米三五，適合掛一盞美倫美奐的吊燈，從頭到
    底是亮麗的落地玻璃，則可以展現視野，樓下是客房，主臥室和書房在樓上，有
    十級美麗的階梯謝絕一切紛擾：：由於法令規定四米三五的創意空間產品在台北
    市已經註定要絕跡，在台北縣以淡水而言，巧克力花園之後也大概不會有第二棟
    出現，巧克力花園未公開就熱銷，有他案無法比擬的稀有性和創意」等情，此有
    被上訴人提出之平面配置參考圖、巧克力花園特刊、廣告單各一份及樓中樓樣品
    屋照片十張在卷可稽（見第一審卷外置證物證二、證三及第一審卷第二八頁至第
    三二頁），且為上訴人所不爭。準此，上訴人既明知建造執照並未取得興建夾層
    之許可，上開虛偽不實之廣告已足使廣大消費者誤認系爭房屋於交屋後逕行二次
    施工，即可合法設計夾層之使用空間。況上訴人就系爭房屋所為前述銷售廣告，
    亦因同一理由，經行政院公平交易委員會認該廣告對興建夾層事項為虛偽不實及
    引人錯誤之表示及表徵，有違公平交易法第二十一條第一項之規定，而處以應立
    即停止就預售屋銷售廣告為虛偽不實及引人錯誤之表示，嗣上訴人不服行政院再
    訴願決定，提起行政訴訟，被判決駁回確定等情，此有被上訴人提出行政法院八
    十八年度判字第二○五一號判決一件在卷可稽（見本院更二卷第九三頁至第九六
    頁），且為上訴人所不爭。上訴人雖抗辯：被上訴人於訂約時明知系爭房屋即非
    所謂樓中樓或夾層設計云云，惟非但為被上訴人所否認，且查兩造於訂約時並未
    將建造執照列入買賣契約之附件，被上訴人自無從得知系爭房屋有無合法夾層之
    設計，此外上訴人復未能舉證以實其說，自屬無據。
    按企業經營者應確保廣告內容之真實，其對消費者所負之義務不得低於廣告之內
    容，消費者保護法第二十二條定有明文。查：本件買賣契約第二十二條原記載：
    「甲方（指被上訴人）並了解同意本房屋預定買賣所有銷售說明書、廣告資料等
    僅作參考用途，非為本契約之一部分」等語，業經刪除；系爭契約第六條約定系
    爭房屋樓高四米三五，其附件建材說明書卻載明隔間磚牆高度為自地坪起二一Ｏ
    公分等情，此為兩造所不爭，且經證人莊乾城證稱：「因我認為該條（指買賣契
    約第二十二條）違反公平法之規定，故建議將之刪除：：因被上訴人要再作夾層
    ，所以關於隔間部分均只作二米一之高度」等語（見第一審卷外置證物一、本院
    上字卷第五九頁背面）。準此，足見上開廣告內容已屬本件買賣契約之一部。被
    上訴人執為主張要屬有據，上訴人辯稱前開銷售說明書及廣告資料等既未依買賣
    契約第二十二條後段約定列為契約之內容，自非屬契約之一部分，契約全文並無
    合法夾層字樣，上開廣告內容僅屬要約之誘引，且平面配置圖亦僅供參考而已云
    云，要非可採。
    次按所謂物之瑕疵，係指存在於物之缺點而言，凡依通常交易觀念，或依當事人
    之約定，認為物應具備之價值、效用或品質而不具備者，即為物有瑕疵。買賣標
    的物於交付前已有瑕疵存在，而該瑕疵已確定不能除去，出賣人應負擔保之責，
    除有顯失公平之情形外，買受人尚非不得依民法第三百五十九條前段規定解除其
    契約。本件依上開平面配置圖所示，其上層面積約為下層面積之三分之二，顯然
    應屬夾層屋之設計（見第一審外置證二），而上訴人亦不否認系爭房屋建築並無
    合法之夾層屋之設計，其嗣後所建之成屋亦無法如前開廣告所示之夾層建築。上
    訴人猶在廣告文宣中大肆宣揚可為合法之夾層建築，蓄意隱瞞消費者關於建造執
    照並無申請夾層屋之事實，則上訴人辯稱兩造合意買受者，僅係一高度四米三五
    之建物，並非合法之夾層屋云云，殊非可取。
    本件買賣之房屋既無合法之夾層設計，如欲興建夾層（夾層面積不得超過地板面
    積三分之一）時，依建築法第二十五條第一項、第三十條及第三十九條規定，必
    須於申請建造執照時，即向主管機關提出申請，經審查許可後始得為之，否則即
    應於法定容積率內依法申請辦理變更設計。本件房屋之買賣，雖兩造於附件二建
    材設備說明書約定隔間於取得使用執照後再行施工，惟已取得使用執照之房屋性
    質上屬已竣工之建物，買受人欲就夾層部分施工，即屬於原建物增加面積之增建
    行為，依法應請領建造執照，始可合法施作並擁有、使用該夾層空間，若買受人
    在未依法請領建造執照情況下即行僱工興建夾層，依建築法第二十五條、第八十
    六條規定，將受罰鍰、勒令停工或強制拆除之處分，此外，夾層部分之地板面積
    依法應列入建物總樓地板面積計算，上訴人雖辯稱本件建物未實施容積率管制云
    云，然被上訴人主張：依本院前審向台北縣政府函調閱本件建造執照相關資料，
    查明本件建造執照係加註：「本建物係依未實施容積率地區綜合設計鼓勵辦法」
    之規定辦理，換言之，該地區雖本未實施容積率，但上訴人自願實施容積率管制
    ，並因而受鼓勵，故本件仍有容積率用盡之問題，依台北縣工務局本件使用執照
    之全部相關資料，可發現其面積計算表明確記載：允建容積樓地面積為三四ＯＯ
    二平方公尺，而本件地面層面積即達三四ＯＯ一．五九平方公尺（見本院上更一
    卷第一○六頁至第一○七頁、第一二七頁、第一四四頁），則上訴人已將該建物
    之容積率完全使用完畢，被上訴人即便請領建造執照，亦將因已無剩餘容積餘額
    ，而無法獲准取得執照等情，亦為上訴人所不爭。上訴人明知此一事實，於其廣
    告上以「樓中樓」或「買一層用二層」作為廣招來客源之賣點，且於廣告單上刊
    出上層、下層之平面圖，上層面積約下層面積之三分之二，依上說明，系爭房屋
    依約應具備可供被上訴人施作夾層之品質、效用而不具備，且屬不能補正，應由
    上訴人負擔保責任，復無顯失公平之情形，則被上訴人據以解除買賣契約，請求
    上訴人返還價金，即屬正當。上訴人謂被上訴人解除契約有違誠信原則，且顯失
    公平云云，即非可取。
    上訴人雖提出本院八十六年度上字第一五四八號、八十六年度上字第一七二二號
    與本件同案例之民事判決二件為證，惟上開未確定之判決，其法律上之見解既非
    屬判例，本件自不受其拘束，附此說明。
    從而，被上訴人依解除契約回復原狀之法律關係，請求上訴人應返還已給付之價
    金即被上訴人乙○○九十七萬五千元，甲○○八十五萬九千元及均自最後受領日
    即八十五年五月三十一日起至清償日止按年息百分之五計算之利息，即屬正當，
    應予准許。
    原審為被上訴人勝訴之判決並以供擔保為條件為准免假執行之宣告，核無違誤。
    上訴意旨指摘原判決不當，求予廢棄改判，為無理由，應予駁回。
四、兩造其餘之攻擊防禦方法暨聲明所用之證據，核與本件判決之結果均不生影響，
    已無再予論述之必要，併此敘明。
據上論結，本件上訴為無理由，爰判決如主文。
中      華      民      國    八十九    年      六      月     十四     日
                                臺灣高等法院民事第四庭
                                    審判長法  官  李  瓊  蔭
                                          法  官  張      蘭
                                          法  官  楊  豐  卿
右正本係照原本作成。
如不服本判決，應於收受送達後二十日內向本院提出上訴書狀，其未表明上訴理由者
，應於提出上訴後二十日內向本院補提理由書狀（均須按他造當事人之人數附繕本）
上訴時應提出委任律師或具有律師資格之人之委任狀；委任有律師資格者，另應附具
律師及格證書及釋明委任人與受任人有民事訴訟法第四百六十六條之一第一項但書或
第二項（詳附註）所定關係之釋明文書影本。
中      華      民      國    八十九    年      六      月     十五     日
                                          書記官  殷  丹  妮
附註：
民事訴訟法第四百六十六條之一（第一項、第二項）：
對於第二審判決上訴，上訴人應委任律師為訴訟代理人。但上訴人或其法定代理人具
有律師資格者，不在此限。
上訴人之配偶、三親等內之血親、二親等內之姻親，或上訴人為法人、中央或地方機
關時，其所屬專任人員具有律師資格並經法院認為適當者，亦得為第三審訴訟代理人
。


司法院資訊處製作；財團法人民間司法改革基金會備份。
